【裁判字號】    91,簡上,161
【裁判日期】    920716
【裁判案由】    履行契約
【裁判全文】
臺灣板橋地方法院民事判決  九十一年度簡上字第一六一號
    上  訴  人  建華證券股份有限公司
    法定代理人  甲○○
    訴訟代理人  乙○○
    被 上 訴人  丙○○
右當事人間請求履行契約事件，上訴人對於中華民國九十一年一月三十日臺灣板橋地
方法院三重簡易庭八十九年度重簡字第一四一一號第一審判決，提起上訴，本院判決
如左：
    主  文
原判決廢棄。
被上訴人應給付上訴人新台幣肆拾萬陸仟玖佰貳拾貳元，及自民國八十九年五月三
十一日起至清償日止，按週年利率百分之五計算之利息。
第一、二審訴訟費用由被上訴人負擔。
    事  實
甲、上訴人方面：
一、聲明：如主文所示。
二、陳述：除與原判決記載相同者，茲引用之外，補稱：
（一）被上訴人曾於民國八十九年五月十八日至上訴人三重分公司（合併前之萬盛綜
      合證券股份有限公司）開立有價證券交易帳戶，並約定同意使用網際網路委託
      文易，此為被上訴人所不爭執。惟被上訴人表示該帳戶八十九年五月二十九日
      所為之二筆委託買入交易非其所為，其完全不知情，係遭他人盜用帳戶及密碼
      所為之交易云云，顯與事實不符：
  １、誆稱帳號及密碼遭人盜用部分：被上訴人於原審辯稱：「伊並未透過網路委託
      上訴人公司買入股票，伊之網路密碼為何會被盜用，伊也不知道，事發後追查
      得知密碼有被變更，雖未向上訴人公司查明，但有前往警察局報案。」等情，
      惟據九十二年三月十二日證人蘇煐展於當庭證稱，被上訴人係委伊辦理貸款而
      主動交付密碼條與伊，使伊等得利用帳戶買入股票，藉以處理國民黨黨產事宜
      後，貸款與被上訴人．．．」可見被上訴人於原審主張其帳戶及密碼遭不明人
      士盜用之陳述並不真實，且被上訴人先交付密碼，將帳戶交由蘇煐展等人使用
      ，竟又於違約交割後向警察機關報案偽稱密碼遭人盜用，不僅其欲規避契約責
      任之意圖甚明，更涉有未指明犯人之誣告罪嫌。原審判決僅以刑事警察局之簡
      略回函即認定被上訴人之證券帳戶確遭證人蘇煐展盜用云云，實嫌草率。按被
      上訴人於八十九年五月十八日於上訴人處開戶簽署之「網路下單帳戶委託買賣
      同意書」第一條約定「所開立之帳號取得使用密碼，並更改為委託人所設定密
      碼後，始得以網路下單委託買賣。」且上訴人交付之密碼條係採用密封、防止
      窺視功能並於交付時始經由電腦以亂數列印產生，僅產生該密碼之電腦系統及
      親自持有該密碼條者始有知悉正確密碼之可能。又前開網路同意書及密碼條內
      頁，均載明提醒客戶應即時變更初始密碼，確保交易安全之警語，惟客戶有決
      定變更交易密碼之權，上訴人無從強制。按本件交易，被上訴人係於八十九年
      五月十八日辦理開戶，同年月二十九日進行首次網路委託交易，故其變更交易
      密碼之正確時間應為五月十九日（即辦理開戶後翌日）至五月二十九日進行委
      託下單之間。是上訴人於客戶完成網路下單之開戶程序後，即以亂數方式製作
      密碼條交付予被上訴人，被上訴人再將此密碼條交付與蘇煐展等人，供其買入
      股票之用。若蘇煐展據此交付密碼利用被上訴人之帳戶委託買入股票，則該委
      託交易依二造簽訂之「網路下單帳戶委託買賣同意書」第二條約定，應由被上
      訴人負完全之契約責任。
  ２、親自領取交割憑單部分：被上訴人於八十九年五月三十一日系爭有價券買進交
      割當日主動至上訴人公司領取交割憑單，顯示被上訴人對系爭交易不僅知情，
      且承認該交易之效力無疑。蓋現行證券交易採用款券劃撥交割制度多年，一般
      之證券交易均已採行自動款券劃撥交割，客戶無庸親自前往證券商之營業處所
      領取交割憑單。然而被上訴人竟於交割當日上午主動親赴上訴人處領取交割憑
      單，並非上訴人公司營業員通知後始前來領取，顯見被上訴人知悉且承認系爭
      交易。但若如被上訴人所言，其並未透過網路委託上訴人買進股票，對系爭交
      易毫不知情，則其如何可能主動前來領取交割憑單，又既發現其帳戶內有莫明
      之交易，竟未對於此提出疑問或即刻向上訴人公司為否認該交易之表示，反卻
      於無異議之情形下離去後逕向司法機關報案，顯不合常理更不合常情，蓋實務
      上如交易確非其所委託者，應係要求上訴人以錯帳方式處理，以免造成違約交
      割而影嚮其證券市場之信用，而非任令該違約交割後，始向警察局報案表示交
      易密碼遭他人盜用。然原審竟恝置被上訴人為何主動前往領取交割憑單以及未
      立即就有疑問之交易表明異議之理由，詳細查明，反率爾遽認上訴人之主張無
      可採信而為上訴人不利判決，自有不符。
（二）電子時代之網路交易，除仰賴密碼辨識外，本無法以傳統之簽名或蓋章作為確
      認意思表示之工具，而證券商利用交易密碼作為網路交易時確認身分及意思表
      示之工具，實為證券交易實務上普遍採行之方法，故特以「網路下單帳戶委託
      買賣同意書」約定賦予交易密碼有簽名或蓋章相同之效力，而使客戶負有妥善
      保管交易密碼之責任，則凡具有正確交易密碼之委託即與具有真正簽名或真正
      印章之效力相同，均足以作為確認意思表示證明之用。被上訴人將與簽名、蓋
      章具有相同法律效力之交易密碼交付與第三人使用，則第三人依據其所交付之
      密碼委託上訴人下單並成交後，自應由被上訴人負契約之交割責任。不惟親自
      交付密碼條予第三人而為交易時，應由客戶本人負契約責任，即使第三人係竊
      取密碼或盜蓋印鑑而向銀行領取存款，銀行對此之情形亦認為具有清償之效力
      。蓋「．．．第三人持真正存摺並在取款條上盜存款戶真正印章向金融機構提
      取存款，金融機構不知其係冒領而如數給付時，為善意的向債權之準占有人清
      償，依民法第三百十條第二款規定，對存款戶有清償之效力」，此為最高法院
      七十三年第十一次民庭會議所肯認，另司法院業務研究會第九期之座結論亦認
      為「持有提款卡及密碼之人，雖非真正債權人，亦應認為債權之準占有人，本
      件某乙竊取某甲之提款卡及密碼，向某銀行之自動提款機提款，自動提款機即
      某銀行不知其係冒領而如數給付，係善意的向債權之準占有人清償，依民法第
      三百十條第二款之規定，應認對某甲有清償之效力」，本件上訴人據被上訴人
      之正確帳號及交易密碼而接受委託，進而買入股票之情形，即與前揭實務見解
      同，應由被上訴人負契約責任，即不待言。
（三）綜上顯見被上訴人於原審之辯詞與事實不符，而有諸多不合邏輯之處，應由其
      自負契約責任無疑。況縱認被上訴人所言為真，其交易帳號及密碼係遭人盜用
      ，被上訴人亦應就該正確密碼所為之委託交易負契約責任。至於被上訴人與第
      三人間之如何約定使用該帳戶，則與上訴人之請求無關。
三、證據：除援用第一審所提證據外，補提網路交易條樣張及交易密碼操作流程書面
    影本各一件為證。
乙、被上訴人方面：被上訴人未於言詞辯論及準備期日到場，復未提出書狀作何聲明
    陳述。
丙、本院依職權調取台灣板橋地方法院檢察署九十一年偵字第二五五號之內政部警政
    署刑事警察局九十年七月十八日九十刑偵七（一）字第一三七四二九號刑事案件
    移送書及依職權訊問證人蘇煐展、余祥雲。
    理  由
壹、程序方面：
一、本件上訴人即原告原為萬盛綜合證券股份有限公司，於八十九年八月二十八日經
    財政部證券暨期貨管理委員會核准與建弘證券股份有限公司合併，並以建弘證券
    股份有限公司為存續公司，萬盛綜合證券股份有限公司則為消滅公司，法定代理
    人則變更為甲○○，有財政部證券暨期貨管理委員會八十九年六月二十三日（八
    九）台財證（二）第四八四一一號核准函文附卷可稽，並經上訴人於原審具狀聲
    明承受訴訟在案，而上訴人建弘證券股份有限公司嗣於九十一年六月十七日更名
    為建華證券股份有限公司，亦有經濟部九十一年六月十七日授商字第○九一○一
    二一二四二○號函在卷可按，其當事人仍屬同一，並未變更，先予敘明。
二、被上訴人經合法通知，未於言詞辯論期日到場，查無民事訴訟法第三百八十六條
    所列各款情事，應准上訴人之聲請，由其一造辯論而為判決。
貳、得心證之理由：
一、上訴人起訴主張被上訴人係其三重分公司客戶（即原合併消滅之萬盛綜合證券股
    份有限公司，帳號為二三六七─四），於八十九年五月二十九日經由網際網路委
    託上訴人買進訴外人聯華食品股份有限公司（下稱聯華食品公司，股票代號一二
    三一）之股票九十七仟股，應付交割金額為新台幣（下同）三百四十三萬九千零
    九十二元，詎被上訴人於同年月三十一日之交割結帳日，其在銀行帳戶僅有一百
    元，無法完成交割，上訴人即依兩造所簽訂之委託買賣證券受託契約第八條、台
    灣證券交易所股份有限公司證券經紀商受託契約準則第十九條等規定，向台灣證
    券交易所申報被上訴人違約後，代辦交割手續，且依規定於訴外人大東證券股份
    有限公司南京分公司（下稱大東證券公司）在集中交易市場予以反沖銷處理，處
    理後所得金額為三百零七萬零九百五十二元，經與前開被告應付之交割金額計算
    差額後，被告尚應給付原告三十六萬八千一百四十元及違約金六萬八千七百八十
    二元，合計為四十三萬六千九百二十二元，爰依兩造簽訂之委託買賣證券受託契
    約之約定，請求被告給付四十三萬六千九百二十二元及自八十九年五月三十一日
    起至清償日止按年息百分五計算之法定遲延利息。被上訴人則於原審審理時對其
    於上訴人處辦理開立上揭網路下單買賣股票帳戶之事實並不爭執，但辯稱伊並未
    於網路上下單委託買受系爭股票，至於伊之網路密碼為何會被盜用，伊並不知情
    ，事發時伊有前去查證，發現密碼有被變更，但不知道為何密碼會被變更，伊並
    沒有打電話至上訴人公司，但有去警察局報案，刑事警察局偵七隊警察說本件犯
    罪已破獲，並查到盜用者等語，資為抗辯。
二、上訴人主張被上訴人係其三重分公司客戶，兩造並有簽訂委託買賣證券受託契約
    、櫃檯買賣有價證券開戶契約等事實，已為被上訴人於原審審理時所不爭執，復
    據上訴人提出客戶基本資料、委託買賣證券受託契約、櫃檯買賣有價證券開戶契
    約、客戶徵信與額度審核表、認購權證風險預告書、網路下單帳戶委託買賣同意
    書、櫃檯買賣第二類股票風險預告書、客戶開設有價證券集中保管帳戶申請書等
    開戶文件為證，自堪信為真實。
三、又上訴人主張被上訴人於八十九年五月二十九日經由網際網路委託原告買進聯華
    食品公司之股票九十七仟股，應付交割金額三百四十三萬九千零九十二元，惟因
    被上訴人存款餘額不足，無法完成交割，上訴人依約向證券交易所申報被上訴人
    違約並代辦交割手續，且於訴外人大東證券公司南京分公司在集中交易市場予以
    反沖銷處理，處理後所得金額經與前開被上訴人應付交割金額計算差額後，被上
    訴人尚應給付上訴人三十六萬八千一百四十元及違約金六萬八千七百八十二元，
    合計為四十三萬六千九百二十二元等情，已據上訴人提出普通股委託回報明細表
    、成交回報明細表、合併買賣書暨交割憑單、違約說明書、違約申報資料明細表
    、普通交易委託書、客戶買賣成交憑單、損失及應付違約金計算表、存證信函影
    本各一件及錄影帶一捲、網路交易條樣張及交易密碼操作流程書面影本各一件為
    證。雖被上訴人於原審否認有於網際網路下單委託上訴人買受系爭股票，並辯稱
    係遭人盜用云云。經查：依被上訴人所簽訂而不爭執真正之「網路下單帳戶委託
    買賣同意書」第一條約定：「所開立之帳號取得使用密碼後，並經更改為委託人
    所設定密碼後，始得以網路下單買賣」，第二條約定：「委託人（即被上訴人）
    同意交易密碼與手寫簽名或蓋章具有相同法律效力，並同意具有交易密碼之電子
    委託單視為委託人委託」，則依二造約定，系爭網路委託下單買賣交易，乃以交
    易密碼作為其本人委託買賣之證明，而與簽名或蓋章之效力相同，而交易密碼於
    網路交易上，尚與一般存款帳戶委任約定之簽名或印章，於金融機構留存有印鑑
    卡之實體物可供比對之情形不同，亦即並無所謂須由金融機構負有善良管理人之
    注意辨認簽名、印文真正義務之問題，網路下單只須於網際網路上輸入正確帳號
    及密碼數字相同，即依上開特約視為本人所委託買賣交易，並無約定金融機構負
    有辨認使用交易密碼真正之情形，於實務上亦無於網路上辨認之可能。此乃與一
    般存戶之提款交易時，金融機關尚負有辨認簽名或蓋章是否真正之注意義務而有
    不同。查上訴人已主張其交付之密碼條係採用密封、防止窺視功能並於交付時始
    經由電腦以亂數列印產生，僅產生該密碼之電腦系統及親自持有該密碼條者始有
    知悉正確密碼之可能，並據上訴人提出網路交易條樣張及交易密碼操作流程書面
    影本各一件為證。而依本院依職權所調取之內政部警政署刑事警察局九十年七月
    十八日九十刑偵七（一）字第一三七四二九號刑事案件移送書所附之被上訴人警
    訊筆錄：「（你帳戶之存摺、印章及網路交易及語音下單之密碼由誰保管？除你
    本人之外，還有何人知悉你的密碼？）由我自己保管，但是我五月三十一日至證
    券公司交涉我帳戶發生之問題時，我慶豐銀行交割之密碼無法輸入查詢餘額，可
    能已遭更改，之後我於當天打電話至慶豐銀行查詢，該銀行回答無法受理。除我
    本人及證券公司外，沒有他人知悉我證券交易之密碼」（見該移送書被上訴人偵
    訊筆錄第三頁），則本件上開交易密碼係採用密封、防止窺視功能並於交付時始
    經由電腦以亂數列印產生之事實，已據上訴人提出網路交易條樣張及交易密碼操
    作流程書面影本各一件為證，被上訴人既未到場爭執，已足認為真實，而依上訴
    人主張之系爭網路下單交易流程及上開「網路下單帳戶委託買賣同意書」第一條
    約定：「所開立之帳號取得使用密碼後，並經更改為委託人所設定密碼後，始得
    以網路下單買賣」，而被上訴人於上開移送書偵訊筆錄亦自承其嗣亦確有另設定
    密碼為「一二二一」（見上開偵訊筆錄第四頁），足見系爭網路下單帳戶之交易
    密碼顯係被上訴人所設定並管理中，並處於得隨時於網路上下單交易之事實甚明
    ，而上訴人對該網路上交易密碼依約既無從辨認其真正之可能性及注意義務，則
    依上開兩造之特約，對具有上開交易密碼相符之電子委託單自應依約視為委託人
    即被上訴人之委託交易。
四、被上訴人雖辯稱伊並未為上開網路交易委託買賣，而係遭人盜用云云，惟按依兩
    造上開特約具有上開交易密碼之電子委託單既應依約視為委託人即被上訴人之委
    託交易，則被上訴人對此遭人盜用交易密碼之屬於對其有利及屬於變態事實之主
    張，依民事訴訟法第二百七十七條規定自應負舉證責任。被上訴人於原審雖主張
    其曾至刑事警察局報案，警方並查獲盜用之人云云，惟查警方所查獲之嫌犯蘇煐
    展之犯罪手法乃係以報紙刊登廣告偽稱可代為辦理貸款，而使被害人前往銀行及
    證券公司開戶，並交付帳戶及密碼後，再持被害人所交付之帳戶及密碼於網路下
    單交易並違約交割之以收購人頭戶進行違約交割手法牟利之事實，已據證人即犯
    嫌蘇煐展及偵辦之警員余祥雲於本院所供承及證述在案，並經本院依職權調取上
    開刑事案件移送書核閱屬實，則依犯嫌蘇煐展之犯罪手法，既係以收購人頭戶之
    帳戶及密碼以進行網路下單進行違約交割，乃係該案被害人所自願交付密碼及帳
    戶，已不足認係遭盜用。再參酌證人蘇煐展對是否有向被上訴人收購系爭帳戶及
    密碼之事實，已先後供稱不一，嗣並供稱「我對被上訴人沒有印象，我也沒有向
    他購買密碼及帳號」等語（見本院九十二年五月十二日準備程序筆錄），是被上
    訴人於原審指稱係遭人盜用云云，顯亦屬無據，自不足採。
五、綜上所述，系爭具有交易密碼之網路委託買進聯華食品公司股票九十七仟股交易
    ，被上訴人既不能證明係遭人盜用，則依被上訴人所簽訂而不爭執真正之「網路
    下單帳戶委託買賣同意書」第二條特約規定，即應依約視為被上訴人所委託交易
    ，被上訴人自應依約給付交割款三百四十三萬九千零九十二元，詎被上訴人於八
    十九年五月三十一日之約定交割結帳日，並未完成交割，則上訴人即依兩造所簽
    訂之委託買賣證券受託契約第八條、台灣證券交易所股份有限公司證券經紀商受
    託契約準則第十九條之規定，向台灣證券交易所申報被上訴人違約後，代辦交割
    手續，且依規定於訴外人大東證券公司南京分公司在集中交易市場予以反沖銷處
    理，處理後所得金額為三百零七萬零九百五十二元，經與前開被上訴人應付之交
    割金額計算差額，被上訴人尚應給付上訴人三十六萬八千一百四十元及依約按成
    交金額百分之二計算之違約金六萬八千七百八十二元，合計為四十三萬六千九百
    二十二元，而請求被上訴人給付四十三萬六千九百二十二元及自約定交割日即八
    十九年五月三十一日起至清償日止按年息百分五計算之法定遲延利息，自屬有據
    ，應予准許。原審誤認系爭網路下單交易，被上訴人係遭非法冒用交易為由而為
    上訴人敗訴之判決，尚有未洽。上訴意旨指摘原判決不當，求予廢棄改判，為有
    理由。爰由本院予以廢棄改判如主文第二項所示。
據上論結，本件上訴為有理由，並依民事訴訟法第四百三十六條之一第三項、第四百
六十三條、第三百八十五條第一項前段、第四百五十條、第七十八條判決如主文。
中      華      民      國    九十二    年      七      月      十六    日
                                   臺灣板橋地方法院民事第一庭
~B審判長法  官  許瑞助
~B      法  官  陳翠琪
~B      法  官  朱耀平
右正本證明與原本無異
本件不得上訴。
中      華      民      國    九十二    年      七      月      十六    日
~B  法院書記官  方蟾苓


司法院資訊處製作；財團法人民間司法改革基金會備份。
